臺灣高等法院刑事判決　　　　　　100年度上更(一)字第162號
　上　訴　人　臺灣板橋地方法院檢察署檢察官
　被　　　告　許永人
　選任辯護人　黃青鋒律師
　　　　　　　范晉魁律師
上列上訴人因被告殺人未遂案件，不服臺灣板橋地方法院98年度
訴字第2836號，中華民國98年10月30日第一審判決（起訴案號：
臺灣板橋地方法院檢察署98年度偵字第19771 號），提起上訴，
經判決後，由最高法院發回更審，本院判決如下：
    主  文
上訴駁回。
    理  由
一、公訴意旨略以：被告許永人與胡主鳳係慶成裝訂公司（址設
    新北市○○區○○路70號2 樓，下稱慶成公司）同事，兩人
    於民國（下同）98年6月2日，在慶成公司內，因工作問題發
    生口角，迭經同事居間協調仍不能解消糾紛。嗣兩人於同年
    7 月18日午休前，再度在慶成公司內發生爭執，許永人於午
    休後，進入慶成公司廚房內梳洗時，適胡主鳳在該處飲水，
    許永人竟萌生殺人之犯意，持廚房內水果刀1 把，刺殺胡主
    鳳腹部、左頸部、胸部、右腋下各1 刀，胡主鳳遇刺後與許
    永人扭打並呼救，同事聞聲前往查看發現上情，將許永人拖
    離廚房，報警將胡主鳳送醫急救，胡主鳳始倖免於死。經檢
    傷，胡主鳳計受有胸壁切割傷3處，分別為4、2.5、1.5公分
    長、上腹壁切割傷0.5公分長、左第三、四手指切割傷，各2
    公分長、右手背切割傷4 公分長及頸部皮下血腫等傷害。因
    認被告許永人涉犯刑法第271 條第2項、第1項之殺人未遂罪
    嫌云云。
二、按犯罪事實應依證據認定之，無證據不得認定犯罪事實，刑
    事訴訟法第154條第2項定有明文。而認定不利於被告之事實
    ，須依積極證據，苟積極證據不足為不利於被告事實之認定
    時，即應為有利於被告之認定，更不必有何有利之證據（最
    高法院30年上字第816號判例要旨參照）。又刑法第277條第
    1 項之普通傷害罪，須告訴乃論；告訴乃論之罪，告訴人於
    第一審辯論終結前，得撤回其告訴，告訴經撤回者，應諭知
    不受理之判決，此觀之刑法第287條前段及刑事訴訟法第238
    條第1項、第303條第3款等規定自明。
三、查公訴人據以認被告許永人涉犯殺人未遂罪嫌，無非係以被
    害人胡主鳳於警、偵訊時指訴之情節，佐以胡主鳳受有胸壁
    切割傷、上腹壁切割傷、左第三、四手指切割傷、右手背切
    割傷、頸部皮下血腫等傷害，為論斷之主要依據。訊據被告
    許永人坦承有於上開時、地，因前與胡主鳳發生爭執，一時
    氣憤難消，遂持公司廚房內之水果刀刺傷胡主鳳，並因而使
    胡主鳳受有前揭傷勢等事實，惟矢口否認有何殺人未遂之犯
    行，辯稱：伊跟胡主鳳本來就有因工作上的問題發生口角，
    後來又在公司廚房內遇到，伊一時氣憤，就隨手拿起公司廚
    房的水果刀，想刺傷她給她一個教訓，沒有要致她於死之意
    ，雙方發生扭打時，刀子就揮來揮去，她有受傷，伊也有受
    傷，但那些傷都只是切割傷，不是刺傷。而系爭水果刀的刀
    身與刀柄本來就有點搖晃，在雙方扭打的過程中就脫落了，
    並不是伊用力過猛所致云云。經查：
(一)被告許永人於上開時地因工作問題與同事胡主鳳發生爭執，
    一時氣憤難消，遂持原置於廚房內之水果刀朝胡主鳳攻擊，
    雙方並發生扭打，胡主鳳因而受有胸壁切割傷3處，分別為4
    、2.5、1.5公分長；上腹壁切割傷0.5 公分長；左第三、四
    手指切割傷2處，各2公分長；右手背切割傷4 公分長；頸部
    皮下血腫之傷害等情，業據被告於警詢及偵、審時均坦承在
    卷，核與證人即被害人胡主鳳於原審法院審理時所證其被害
    情節大致相符（見原審卷第108至110頁），另證人即被告與
    胡主鳳之同事周美英於原審法院審理時亦到庭證稱其如何聽
    到胡主鳳呼喊後，遂即至現場將被告、胡主鳳拉開之經過（
    見原審卷第105至107頁），此外並有行政院衛生署雙和醫院
    出具之雙甲字第E0000000號診斷證明書1 份附卷可參（見偵
    查卷第19頁）及扣案之水果刀1 把可資佐證，此部分事實堪
    以認定。
(二)而觀諸胡主鳳所受傷勢，多屬切割傷，最長4公分，最短0.5
    公分，另經原審法院就胡主鳳本次所受傷勢情形進一步向行
    政院衛生署雙和醫院函詢，經該院函覆稱：胡主鳳所受傷勢
    無致死之直接危險，其傷勢為左頸 4cm、前胸1cm、手指1cm
    、手背2cm，無傷及內臟，有該院98年8月25日雙院歷字第09
    80003374號函在卷可參（見原審卷第36頁），參酌證人胡主
    鳳於案發當日稍晚即可製作警詢筆錄（見偵查卷第7至9頁）
    ，另證人周美英、胡主鳳於原審法院審理時均證稱：胡主鳳
    受傷後，意識仍很清楚，是自己走到救護車云云（見原審卷
    第107頁、第109頁背面），顯徵被害人胡主鳳所受之傷勢尚
    未達毀敗或嚴重減損其身體機能之程度，抑或留下重大不治
    或難治之傷害，是被害人胡主鳳因被告之上開攻擊行為所受
    傷害屬普通傷害之範疇，亦堪認定。
(三)被害人胡主鳳於警詢及偵查中固稱：許永人持水果刀砍我，
    我頸部、胸口、雙手都受到刀傷。他是拿水果刀往我脖子左
    側刺一刀，胸部正中央刺一刀，肚臍正上方約6 公分處一刀
    ，又刺又腋下一刀，我左、右手各2 刀，刺到刀斷掉，許永
    仁再以左手掐住我脖子，右手打我的臉，我要對他提出殺人
    未遂告訴云云（見偵查卷第8 頁、第33頁），檢察官並據以
    認被告有對被害人胡主鳳為殺人之犯意，惟此為被告所堅詞
    否認。而按殺人與傷害之區別，應以有無殺意為斷，而「殺
    意」包括有無死亡之預見。是殺人未遂與傷害之主要區別在
    於行為人主觀犯意之不同，行為人內心主觀意思，應以行為
    人於加害時，有無殺意或使人受傷之故意為斷，法院判斷時
    自應依行為人行為當時所存在之一切客觀情況，如行為人與
    被害人之關係、行為人與被害人事前之仇隙是否足以引起殺
    人之動機，行為當時之手段是否猝然致被害人難以防備，攻
    擊時之力勁是否猛烈足資使人斃命、攻擊所用之器具、攻擊
    部位、次數、用力之強弱，及犯後處理情況等全盤併予審酌
    ；至被害人受傷部位、程度及加害人所使用兇器，雖可藉為
    認定有無殺意之心證，且為重要之參考資料，惟非判斷二罪
    之絕對標準，仍須斟酌當時客觀環境及其他具體情形加以判
    斷，有時雖可作為認定有無殺意或重傷故意之心證，究不能
    據為絕對標準。是以倘無使人喪失生命之故意，僅在使其身
    體、健康受到傷害，則應僅成立刑法之傷害罪（最高法院18
    上字第1309號判例、19上字第718號判例、47年台上字第136
    4 號判例、84年度台上字第3179號判決意旨參照）。茲查公
    訴人雖依胡主鳳上揭指訴，而認被告刺殺胡主鳳多刀，並致
    水果刀刀刃斷裂，顯有致人於死之犯意云云，惟對照上述行
    政院衛生署雙和醫院診斷證明書及函文所載傷勢均屬切割傷
    ，並非穿刺傷，與胡主鳳所指遭被告持刀刺擊所可能造成之
    傷口有異，其上揭於警詢及偵查中之指訴，非無可能係因在
    案發之際、突受被告持刀攻擊，因受驚嚇，始為渲染、誇大
    其被害之經過，而此自難遽採為不利於被告之認定，而對照
    上述行政院衛生署雙和醫院診斷證明書及函文所載傷勢均屬
    切割傷，並非穿刺傷，則被告所辯：後來雙方發生扭打時，
    刀子就揮來揮去，刀子因而劃傷胡主鳳，胡主鳳所受的傷勢
    是切割傷、不是刺傷云云，即非無據。茲本件被告係因工作
    問題與被害人胡主鳳發生口角爭執，復因偶見被害人胡主鳳
    獨自在公司廚房內，遂持原置於廚房內之水果刀朝胡主鳳攻
    擊，然僅此事由，實難認被告與被害人胡主鳳間有何深仇大
    恨，並有欲置被害人胡主鳳於死之犯意，此被害人胡主鳳於
    警詢時亦稱：我與許永人前有因工作上發生口角，所以我想
    今日許永仁會持水果刀砍傷我，是想報復我，才會這麼做。
    他砍我時沒有說要給我死等字眼云云（見偵查卷第8 頁），
    嗣於原審法院審審理時亦證稱：案發之前我與許永人就工作
    流程上曾經發生爭執，當時二人有點大聲互相對罵。（問：
    你覺得許永仁因為該次工作流程的不愉快，就有要殺你的意
    思？）應該是沒有，可能是我那次說話比較大聲，讓他不愉
    快云云（見原審卷第108、109頁），另證人周美英於原審法
    院審理時亦證稱：被告與胡主鳳2 人相處情形都還好，也沒
    有深仇大恨，這次會發生衝突，我的猜想是工作上不愉快云
    云（見原審卷第106 頁背面），顯見被告與被害人胡主鳳間
    並無深仇大恨，被告是否僅因細故即有欲致被害人胡主鳳於
    死地之必要，即非無疑，又參諸被害人胡主鳳所受之傷勢多
    係切割傷，有上開診斷證明書在卷可憑，另參以證人周美英
    於原審法院審理時所證：伊與同事將被告及胡主鳳拉開後，
    被告沒有繼續攻擊胡主鳳云云（見原審卷第107 頁），苟被
    告確係基於欲置被害人胡主鳳於死之殺人犯意，以當時情形
    ，被害人胡主鳳手無寸鐵，被告係一成年男子、復持有水果
    刀，被告何以未持續猛力攻擊被害人胡主鳳，或擇其身體要
    害砍殺，卻於同事前來勸阻時旋即罷手放棄，足見被告行為
    時，應僅係出於一時報復之心態，並非基於殺人之犯意而持
    刀攻擊胡主鳳甚明。至該水果刀之刀刃與刀柄嗣雖呈分離狀
    態，惟該水果刀刀柄乃塑膠材質，塑膠刀柄、刀刃接觸面積
    不大等情，有照片及原審法院勘驗資料各1 份在卷可稽（見
    偵查卷第23頁；原審卷第114 頁），是被告指稱水果刀刀刃
    本身不牢固而於雙方扭打、碰撞之際脫落云云，即非全然無
    據，自難僅因該水果刀之刀刃與刀柄嗣呈分離狀態，即遽認
    被告持以攻擊時有猛力刺擊之情。
四、綜上所述，被告之行為係使被害人胡主鳳受到普通傷害，復
    查無其他證據足資證明被告有殺害胡主鳳之犯意，依「罪證
    有疑，利於被告」之證據法則，僅得認被告具普通傷害之犯
    意。據此，核被告所為，係犯刑法第277條第1項之普通傷害
    罪，公訴人認其係犯同法第271 條第2項、第1項之殺人未遂
    罪嫌，容有未洽。又因本案非屬科刑或免刑判決，無變更應
    適用之法條的問題（最高法院71年度臺上字第6600號判決要
    旨參照），而告訴人胡主鳳於原審法院審理時業已具狀撤回
    告訴，有刑事撤回告訴狀1 份存卷可參（見原審卷第71頁）
    ，故本案即欠缺訴追條件，依法自應諭知不受理之判決，原
    審法院因而依刑事訴訟法第303條第3款規定公訴不受理之諭
    知，於法並無不合。檢察官上訴意旨以被告於案發時手持刀
    刃長度為13.5公分之水果刀，陸續刺向被害人胡主鳳之左前
    胸靠近頸部、胸部正中央、肚臍正上方約6 公分處、右腋下
    等處共4 刀，且水果刀於案發當時斷裂，而被告亦明知朝人
    之胸部、頸部、腹部砍殺數刀可能致人於死，顯徵被告有殺
    人之犯意甚明，尚難僅因被害人胡主鳳迅速防備並逃脫一死
    ，即認被告無殺人之犯意云云，惟此依上所述，均難認有理
    由，應予駁回。
據上論斷，應依刑事訴訟法第368條，判決如主文。
本案經檢察官沈明倫到庭執行職務。
中    華    民    國    100   年    6    月    30    日
                  刑事第八庭  審判長法  官  張傳栗
                                    法  官  黃斯偉
                                    法  官  劉嶽承
以上正本證明與原本無異。
檢察官如不服本判決，應於收受送達後10日內向本院提出上訴書
狀，其未敘述上訴之理由者並得於提起上訴後10日內向本院補提
理由書（均須按他造當事人之人數附繕本）「切勿逕送上級法院
」。
                                    書記官  何仁崴
中    華    民    國    100   年    6    月    30    日